最高法院刑事判決　　　　　　九十六年度台上字第六五九八號
上　訴　人　甲○○
上列上訴人因違反毒品危害防制條例案件，不服台灣高等法院高
雄分院中華民國九十五年八月十日第二審判決（九十四年度上訴
字第一九四三號；起訴案號：台灣高雄地方法院檢察署九十四年
度偵字第四六一四號），提起上訴，本院判決如下：
    主  文
原判決撤銷，發回台灣高等法院高雄分院。
    理  由
本件原判決認定上訴人甲○○明知甲基安非他命係毒品危害防制
條例所規範之第二級毒品，不得非法持有、販賣，竟因姓名年籍
不詳綽號「志仔」之成年男子以其門號0000000000號行動電話撥
打上訴人所有之門號0000000000號行動電話，向其表示要以新台
幣（下同）二千元之代價，購買約半錢（一點八）公克之第二級
毒品甲基安非他命，即與林荻程（由原審通緝中）二人共同基於
販賣第二級毒品甲基安非他命之營利意圖，二人各出資一千五百
元，於民國九十四年二月十九二十時許，林荻程乃以門號000000
0000號行動電話，撥打真實姓名年籍不詳綽號「佑琳」之成年女
子之門號0000000000號行動電話，向「佑琳」表示要以三千元購
買一錢之安非他命，嗣在高雄市○○○○○路口，以三千元向「
佑琳」販入第二級毒品甲基安非他命一包（驗前毛重四公克、驗
後毛重三點九公克）後，即攜帶上開毒品前往高雄市鼓山區○○
○路、大榮街口，並由上訴人將上開甲基安非他命分裝成二包，
小包連袋重約一點三公克、大包連袋重約二點六七公克，並擬以
小包甲基安非他命以二千元價格轉售予「志仔」，以賺取差價之
際，為警於九十四年二月十九日二十時十分許，在上址查獲，並
當場扣得上開甲基安非他命二包。因而撤銷第一審不當之科刑判
決，改判論處上訴人共同販賣第二級毒品罪刑（處有期徒刑三年
六月），固非無見。
惟查：（一）刑事訴訟法第一百五十九條之三規定：被告以外之
人於審判中有下列情形（即同條第一款至第四款所列之情形）之
一，其於檢察事務官、司法警察官或司法警察調查中所為之陳述
，經證明具有可信之特別情況，且為證明犯罪事實之存否所必要
者，得為證據。其所謂「具有可信之特別情況」，係屬傳聞證據
例外取得證據能力之特別要件，與一般供述證據必須具備任意性
之證據能力要件有別。故被告以外之人於檢察事務官、司法警察
官或司法警察調查中所為之陳述，縱係出於任意性，然仍必須具
備「具有可信之特別情況」及「證明犯罪事實存否所必要」之要
件，始能採為證據。不能僅以被告以外之人在檢察事務官、司法
警察官或司法警察調查中所為之陳述係出於其任意性，即謂具有
特別可信之情況，而承認其證據能力。本件原判決採用共同被告
林荻程於警詢、偵查中之陳述為認定上訴人犯罪之論據，惟上訴
人之辯護人於原審否認林荻程於警詢中之陳述有證據能力（見原
審卷第六一頁審判筆錄、第六十三頁辯護意旨狀、第一四七頁審
判筆錄）。原判決認林荻程於警詢所言，並無強暴、脅迫、利誘
或其他不正之方法，其所為任意性陳述具有可信之特別情況，自
有證據能力等語（原判決理由一之(二)第十四至十八頁）。惟查證
人林荻程於偵查時供稱：「（為何在警局時承認有賣（指安非他
命）？）是警察強迫我承認的」等語（見偵查卷第八頁），其對
警詢時之自白任意性已有所爭執。原審未加調查斟酌，逕認林荻
程於警詢時為任意性陳述而具有可信之特別情況，自屬採證違法
。（二）按刑事審判上之共同被告，係為訴訟經濟等原因，由檢
察官或自訴人合併或追加起訴，或由法院合併審判所形成，其間
各別被告及犯罪事實仍獨立存在。故共同被告對於其他共同被告
之案件而言，為被告以外之第三人，本質上屬於證人。而證人、
鑑定人依法應具結而未具結者，其證言或鑑定意見，不得作為證
據。刑事訴訟法第一百五十八條之三定有明文。原判決併採林荻
程於九十四年三月二十八日偵查時陳述為上訴人論罪之依據，惟
該次林荻程係以被告之身分應訊，檢察官並未依法命林女具結（
見偵查卷第二四、二五頁），原判決未說明何以有證據能力，遽
採該陳述作為認定上訴人犯行之證據，亦有未合。（三）按刑法
第五十九條之得酌量減輕其刑者，必須犯罪另有特殊之原因與環
境等情，而在客觀上足以引起一般同情，認為即予宣告法定最低
度刑期猶嫌過重者，始有其適用；至於犯罪之動機、犯罪之手段
或犯罪後之態度等情狀，僅可為法定刑內從輕科刑之標準，不得
據為酌量減輕之理由。原判決以上訴人販賣甲基安非他命之行為
，固戕害他人身心，惟其僅販賣一次，且所販賣之對象僅有「志
仔」一人，所販賣之數量不多，與查獲販賣毒品之數量達數公斤
以上之危害情形，顯然有別而無從比擬，誠屬情輕法重，倘仍對
其販賣毒品之犯行科以法定最輕本刑之七年有期徒刑，猶嫌過重
，衡情尚有可憫恕之處，爰依刑法第五十九條之規定酌減其刑（
見原判決理由二之(三)第十一至十七行）。惟原判決卻又敘述：「
上訴人明知毒品對人體之危害性，仍為圖一己私利而販賣第二級
毒品甲基安非他命，其行為足以助長吸食毒品之氾濫，並戕害他
人身心，對社會治安及善良風氣危害甚鉅，犯後猶飾詞圖卸，態
度不佳，及本案所販賣之毒品尚未及交付即被查獲等一切情狀，
量處被告如主文第二項所示之刑，以資懲儆」等語（見原判決理
由二之(四)第六至十一行），前後犯罪情狀說法不一。原判決未敘
明上訴人究竟有何特殊之犯罪原因與環境，在客觀上足以引起一
般同情，而有可憫恕之情狀，即認情輕法重而酌減其刑，亦有判
決理由不備之違法。以上或為上訴人上訴意旨所指摘，或為本院
得依職權調查之事項，應認原判決有撤銷發回更審之原因。
據上論結，應依刑事訴訟法第三百九十七條、第四百零一條，判
決如主文。
中　　華　　民　　國　九十六　年　 十一 　月　二十九　日
                      最高法院刑事第四庭
                          審判長法官  莊　登　照
                                法官  黃　一　鑫
                                法官  林　秀　夫
                                法官  徐　昌　錦
                                法官  許　錦　印
      本件正本證明與原本無異
                                      書  記  官
中　　華　　民　　國　九十六　年　 十二 　月　　四　　日
                                                      Ｋ
